【裁判字號】    90,台抗,337
【裁判日期】    900712
【裁判案由】    拍賣抵押物強制執行聲明異議
【裁判全文】
最高法院民事裁定              `                   九十年度台抗字第三三七號
    再 抗告 人  誠泰商業銀行股份有限公司
    法定代理人  林誠一
    代  理  人  許美婷
右再抗告人因與相對人漢宏開發股份有限公司等間拍賣抵押物強制執行聲明異議事件
，對於中華民國九十年五月十五日臺灣高等法院裁定（九十年度抗字第一二三九號）
，提起再抗告，本院裁定如左：
    主  文
原裁定廢棄，應由臺灣高等法院更為裁定。
    理  由
按不動產所有人，設定抵押權後，於同一不動產上，得設定地上權及其他權利；但其
抵押權不因此而受影響，為民法第八百六十六條所明定。是以辦理強制執行事件應行
注意事項第五十七項第四款明白揭示，不動產所有人設定抵押權後，於同一不動產上
設定地上權或其他權利或出租於第三人，因而價值減少，致其抵押權所擔保之債權不
能受滿足之清償者，執行法院得依聲請或依職權除去後拍賣之。本件再抗告人以其抵
押權所擔保之債權，屆期未受清償，聲請拍賣抵押物即門牌臺北市○○○路○段九九
號六樓、七樓、八樓、九樓房屋及其基地，因相對人漢宏開發股份有限公司（下稱漢
宏公司）主張就該房屋有租賃關係存在，致抵押物價值減少，其債權未能受滿足之清
償，而向執行法院即臺灣臺北地方法院（下稱臺北地院）聲請除去租賃權後拍賣之。
臺北地院依其聲請裁定除去該租賃權並駁回相對人異議之聲明，相對人不服，向原法
院提起抗告。原法院將臺北地院裁定廢棄，發回該院更為裁定，無非以：再抗告人主
張相對人甲○○提供其所有上開房地為擔保，於民國八十三年一月二十一日設定本金
最高限額新臺幣（下同）三億八千四百萬元之抵押權登記與再抗告人，向再抗告人借
款二億八千二百八十萬元，嗣甲○○於抵押權設定登記後之八十五年一月一日將上開
房屋出租與漢宏公司，該房地經臺北地院定期於九十年一月十五日公開拍賣結果，雖
無人應買，惟其所定底價為三億三千零二十萬元，較諸本件抵押債權總額二億八千二
百八十萬元高出四千四百七十四萬元，尚難認甲○○與漢宏公司間訂立之前開租賃契
約已影響抵押物之賣得價金，臺北地院於第一次拍賣無人應買後，即裁定除去該租賃
關係，自有未洽等詞，為其判斷之基礎。惟查設定抵押權向銀行貸款，其抵押金額大
都低於不動產市價之八成。又除契約另有訂定外，抵押權所擔保者為原債權、利息、
遲延利息及實行抵押權之費用，為民法第八百六十一條所明定。本件抵押權設定之本
金最高限額為三億八千四百萬元，關於擔保之利息、遲延利息及違約金，土地及建物
登記簿謄本均載為「依照各個契約約定」，再抗告人向臺北地院聲請除去租賃權時，
並提出債權計算表，具狀陳稱其債權及執行費用高達三億四千餘萬元，依該債權計算
表記載，本金部分為二億八千二百八十萬元。臺北地院第一次拍賣所定底價三億三千
零二十萬元，非但較所設定抵押權擔保之本金最高限額為低，且不及再抗告人主張之
債權及執行費用金額，則臺北地院依再抗告人之聲請除去租賃權，似非無據。乃原法
院未查明上開房地價值是否因出租而減少其價值，致抵押權所擔保之債權不能受滿足
之清償，徒以臺北地院所定拍賣底價為三億三千零二十萬元，較抵押債權總額（實為
借款金額本金）高出四千餘萬元，即謂不能認前開租賃契約影響抵押物之賣得價金，
並據以將臺北地院裁定廢棄，發回該院更為裁定，自欠允洽。再抗告論旨，指摘原裁
定不當，聲明廢棄，非無理由。
據上論結，本件再抗告為有理由，依民事訴訟法第四百九十二條第二項，裁定如主文
。
中      華      民      國     九十     年      七      月     十二     日
                              最高法院民事第四庭
                                  審判長法官  蕭  亨  國
                                        法官  許  朝  雄
                                        法官  謝  正  勝
                                        法官  陳  淑  敏
                                        法官  劉  福  來
      右正本證明與原本無異
                                              書  記  官
中      華      民      國     九十     年      八      月      三      日


司法院資訊處製作；財團法人民間司法改革基金會備份。
